【裁判字號】    98,訴,1755
【裁判日期】    990531
【裁判案由】    撤銷詐害債權
【裁判全文】
臺灣板橋地方法院民事判決              98年度訴字第1755號
原      告  乙○○
訴訟代理人  張世興律師
被      告  丁○○
訴訟代理人  黃顯凱律師
被      告  丙○○
被      告  甲○○
上列當事人間請求撤銷詐害債權事件，經本院於民國99年5月4日
言詞辯論終結，判決如下：
    主  文
被告甲○○就坐落臺北縣林口鄉○○段三四八地號，權利範圍一
萬分之三十六之土地，及其上臺北縣林口鄉○○段一四九建號，
權利範圍全部，門牌號碼臺北縣林口鄉○○○路○段二二五巷二
二號建物，於九十六年十二月十九日所為之最高限額抵押權之設
定登記應予塗銷。
原告其餘之訴駁回。
訴訟費用由被告甲○○負擔二分之一，餘由原告負擔。
    事實及理由
一、原告主張：
(一)、被告丁○○與原告於民國85年6月28日結婚，嗣後兩造於93
    年6月23日簽訂離婚協議書，原告並依離婚協議給付被告新
    臺幣（下同）50萬元，並已辦妥離婚登記。嗣後，臺灣高等
    法院認定兩造離婚無效，判決兩造間之婚姻關係存在確定，
    被告丁○○收受前開50萬元即成不當得利，依法應返還予原
    告，惟被告丁○○企圖逃避債務，竟與其兄即被告丙○○及
    其同居人即被告甲○○相互勾結，將被告丁○○於兩願離婚
    後所購買之臺北縣林口鄉○○○路○段490號10樓之1房地（
    土地部分：臺北縣林口鄉○○段95-2地號，權利範圍530/10
    0,000；建物部分：臺北縣林口鄉○○段9173建號，權利範
    圍全部；下稱系爭文化二路房地）及文化三路1段225 巷22
    號房地（土地部分：臺北縣林口鄉○○段348地號，權利範
    圍36/10,000；建物部分：臺北縣林口鄉○○段149建號，權
    利範圍全部；下稱系爭文化三路房地），於96年12月18 日
    及19日，分別以買賣及設定抵押權名義，脫產登記為被告丙○○所有及被告甲○○為抵押權人。
(二)、被告等人為達脫產及規避債務目的，所為之前開買賣行為、
    移轉所有權行為、抵押債權行為及設定抵押權行為等，均有
    損害於債權人之權利，原告自得依民法第244條規定，聲請
    鈞院撤銷之，依民法第114條第1項規定，前開行為即自始無
    效。且被告等人通謀虛偽意思表示所為之前開行為，依民法
    第87條第1 項規定，均屬無效，且侵害原告債權。為此，原
    告本於民法第113條回復原狀請求權，侵權行為之關係，或
    代位所有人即被告丁○○本於物上請求權，請求判決塗銷所
    有權移轉登記、抵押權設定登記及返還前開不動產。
(三)、聲明：1.被告丁○○、丙○○就系爭文化二路房地於96 年
    12月18日所為買賣之債權行為及所有權移轉之物權行為應予
    撤銷。2.被告丙○○應將系爭文化二路房地於97年1月3日向
    臺北縣新莊地政事務所辦理以為登記原因之所有權移轉登記
    予以塗銷，並將前開土地及建物返還予被告丁○○。3.被告
    丁○○、甲○○就系爭文化三路房地所為抵押債權行為及最
    高限額抵押權設定之物權行為應予撤銷。4.被告甲○○應將
    系爭文化三路房地於96年12月19日向臺北縣新莊地政事務所
    辦理以設定為登記原因之最高限額抵押權登記予以塗銷。
二、被告則以下情置辯：
(一)、被告丁○○部分：
１、原告主張受侵害之債權50萬元，係於98年1月7日經臺灣高等
    法院作成97年家上易字第41號民事判決時始行確認，是原告
    取得上開債權之時間係發生在被告丁○○出售不動產予被告
    丙○○及向甲○○借貸及設定最高限額抵押權予被告甲○○
    之後，故並非詐害行為。
２、被告丁○○於94年4月11日以370萬元購買系爭文化二路房地
    ，向中國商業銀行借貸360萬元，嗣於94年8月20日又以539
    萬元購買系爭文化三路預售屋，95年1月24日向第一銀行借
    貸527萬元，乃因無力支付2筆房屋貸款，而不得文化二路小
    套房出售。被告丁○○雖曾於95年間即多次委託仲介出售，
    惟該地區房屋供過於求，因房價下跌而無法售出，故於96年
    12月間，以340萬元出售予其兄被告丙○○，被告丙○○於
    96年12月17日給付頭期款9萬元，過戶所需費用均由被告丙○○負擔，其餘價金則由被告丙○○向銀行貸款300萬元加
    上其存款，於97年1月4日匯款代為清償被告丁○○房貸餘額
    3,236,989 元，因此被告丁○○出售系爭文化二路房地予被
    告丙○○之行為，並未減少被告丁○○之資力，並非詐害行
    為。
３、兩造於93年6月23日協議離婚，並辦理離婚登記完竣，嗣原
    告主張離婚無效，95年提起確認婚姻關係存在訴訟，經一、
    二審判決後，迨至被告丁○○提起第三審上訴，最高法院於
    96年11月29日以96年台上字第2682號判決駁回被告之上訴，
    書記官於96年12月11日作成判決書，而被告丁○○於97年2
    月13日之後方收受民事判決離定證明書。在此之前，被告丁○○甚至無法確定兩造離婚無效，遑論知悉原告對被告丁○○有不當得利返還請求權。且被告丁○○係認定原告於93年
    6 月16日給付被告丁○○50萬元及30萬元之分期給付，係返
    還原告於婚姻關係中向被告丁○○借貸之50萬元及裝潢費30
    萬元。而原告於97年間方提起返還不當得利訴訟，第一審尚
    經鈞院於97年7月4日以97年家訴字第50號民事判決被告丁○○勝訴，駁回原告之請求，而被告丁○○於96年12月間即出
    售系爭不動產予被告丙○○，或早於94年間即向被告甲○○
    為借貸之行為及96年12月設定最高限額抵押權等有償行為時
    ，並不知有損害於原告之權利，主觀上自無詐害債權之意思
    。
(二)、被告丙○○部分：
    被告丁○○之前即曾因手頭不便將其車子賣給被告丙○○。
    而被告丙○○與被告丁○○間買賣系爭文化二路房地之交易
    非通謀虛偽或詐害債權。又系爭房地於97年6月29日已收受
    房客押金，97年7月初交由房客居住，並無由被告丁○○繼
    續居住之情形。被告丙○○所有之第一銀行林口分行帳號：
    00000000000號之帳戶，確實為被告丙○○所管理使用，被
    告丙○○收受之出租房屋押金及租金皆存入該帳戶，故房屋
    之使用管理權均為被告丙○○等語。
(三)、被告甲○○部分：
    被告甲○○自94年4月18日起即與被告丁○○有借貸關係，
    因被告丁○○無法償還，曾允應95年間售屋後即償還所借貸
    之金額，惟屆期仍無力償還，被告丁○○遂與被告甲○○約
    定，將系爭文化三路房地設定抵押權登記予被告甲○○，故
    系爭抵押權確屬實在等語。
(四)、均聲明：原告之訴駁回，訴訟費用由原告負擔。
三、兩造不爭執之事實：
(一)、原告與被告丁○○於93年6月23日簽訂離婚協議書，原告依
    離婚協議給付被告50萬元。嗣臺灣高等法院認定離婚無效，
    於96年8月15日判決兩造間之婚姻關係存在，原告向被告丁○○依不當得利法律關係請求返還前開50萬元，經臺灣高等
    法院於98年1月7日做成判決，被告丁○○應返還前開50 萬
    元。
(二)、被告丁○○於96年12月18日將系爭文化二路房地出賣予被告
    丙○○，並於97年1月3日為所有權移轉登記。
(三)、被告丁○○於96年12月19日將系爭文化三路房地設定最高限
    額抵押與被告甲○○。
四、本院之判斷：
    本件原告主張被告丁○○、丙○○間就系爭文化二路房地之
    買賣及所有權移轉登記行為，及被告丁○○、甲○○就系爭
    文化三路房地所為抵押債權行為及最高限額抵押權設定之物
    權行為均因屬通謀虛偽意思表示而無效，或因有害於原告之
    債權而得撤銷，因而上開物權登記行為應予塗銷，原告並得
    代位被告丁○○請求被告丙○○將系爭文化二路房地返還予
    被告丁○○等情，而為被告等人所否認，並以前揭情詞置辯
    。是以，本件應審酌之爭執點厥為：1.被告丁○○、丙○○
    間之買賣及所有權移轉登記行為，及被告丁○○、甲○○間
    之抵押債權約定及最高限額抵押權設定行為，是否分別因通
    謀虛偽意思表示而無效？2.上開行為是否有害於原告之債權
    而得撤銷？茲分述如下：
(一)、被告丁○○、丙○○間之買賣及所有權移轉登記行為，及被
    告丁○○、甲○○間之抵押債權約定及最高限額抵押權設定
    行為，是否分別因通謀虛偽意思表示而無效？
１、按當事人主張有利於己之事實，就其事實負有舉證之責，民
    事訴訟法第277 條定有明文。本件原告主張被告丁○○、丙○○間之買賣及所有權移轉登記行為，及被告丁○○、甲○○間之抵押債權約定及最高限額抵押權設定行為，共同侵害
    原告之債權，自有先就此項事實舉證之義務（最高法院73年
    台上字第3506號裁判意旨參照）。查原告主張被告丁○○為
    逃避對原告之50萬元債務，於96年12月18日出賣系爭文化二
    路房地予被告丙○○，並於97年1月3日移轉登記等事實，固
    提出上開房地之異議索引及建物登記謄本為證，並稱被告丁○○以370萬元購入系爭文化二路房地，於96年10月12日委
    託銷售總價仍有416 萬元，委託期限至96年12月31日止，然
    委託期限未屆至，被告丁○○卻聲稱於96年12月18日將系爭
    文化二路房地以340萬元低價出賣予被告丙○○，有違常情
    等語。惟查，被告丁○○曾於95年6月26日、95年12月8日、
    96年6月21日、96年9月19日及96年10月12日，多次委託不動
    產仲介公司出售系爭文化二路房地等情，有上開不動產仲介
    公司之委託銷售契約書及房地產標的現況說明書等文化在卷
    可佐，本已難認被告丁○○並無出賣系爭文化二路房地之真
    意，而被告丁○○雖於本次委託期限未屆至前以低於委託銷
    售價格出賣該房地予被告丙○○，惟衡量被告丁○○已委託
    銷售系爭房地長達一年有餘均未成交，且被告丁○○、丙○○係屬兄妹關係，則基於近親情誼，被告丁○○較低於委託
    價之價格出售系爭房地予被告丙○○，尚難稱悖於常情。再
    查，被告丁○○於系爭文化二路房地移轉登記予被告丙○○
    前後，曾於96年12月17日自其所有第一銀行帳號00000000
    000號帳戶中轉帳9萬元予被告丙○○，且被告丙○○亦曾於
    97年1月4日以其所有第一銀行帳號0000000000號帳戶中匯款
    3,236,989元，代為清償被告丁○○房貸餘額，此分別有上
    開帳戶在卷可佐，足見被告丙○○確有支付買受系爭文化二
    路房地價金予被告丁○○之事實，至上開金額之加總結果雖
    與被告丁○○、丙○○所辯稱約定之340萬元價金略有所出
    入，惟其差異非鉅，且二人間既為兄妹關係，或未細究應付
    價金與實付價金之差額，此與社會常情亦無相違之處，尚無
    法遽而推論被告丁○○、丙○○間就系爭文化二路房地之買
    賣及所有權移轉登記行為，即屬通謀意思表示。原告就上開
    事實，未再為舉證以實其說，故原告主張被告二人上開行為
    為通謀虛偽意思表示等語，尚非有據。
２、又就被告丁○○、甲○○間之抵押債權約定及最高限額抵押
    權設定行為部分，原告主張係被告丁○○為逃避對原告之50
    萬元債務所設定，故屬通謀虛偽意思表示而無效等情，被告
    丁○○、甲○○則抗辯：被告丁○○於94年4月18日起向被
    告甲○○借貸，為擔保上開債權，被告丁○○於96年12月19
    日將系爭文化三路房地設定最高限額抵押權登記予被告甲○○云云，並提出協議書1紙及借據4紙為證。惟查，觀諸其中
    3 紙借據係用以為94年至96年間各年度借款之憑據，所載借
    款金額分別為23萬元、305,000元、424,000元，書立日期分
    別為94年12月26日、95年12月27日、96年12月10日等內容，
    被告丁○○、甲○○既均稱雙方間僅為一般朋友普通關係，
    則何以每年度累積之借款均迨至年底始行書立借據，是上開
    約定內容是否屬實，已屬可疑。又上開協議書於95年12月27
    日做成時，關於以系爭文化三路房地擔保部分載有「如甲方
    無法期限內全部償還，必須將文化三路之房屋做設定抵押予
    乙方，不得藉故拖延。」等節，係以被告丁○○無法於期限
    內返還借款為設定抵押之停止條件，惟如雙方有意以系爭文
    化三路房地擔保借款，於上開協議書做成同時即可為抵押權
    之設定，何須迂迴約定於被告丁○○無法於期限內還款始應
    以系爭文化三路房地擔保，苟被告丁○○於還款期限前另行
    將系爭文化三路房地移轉登記予他人，或先就該房地設定其
    他擔保物權，上開協議書之約定豈非徒為具文，況遍觀上開
    協議書及借據，均未見各次借款償還「期限」之約定，則以
    系爭文化三路房地設定抵押權之停止條件更無成就之可能。
    綜上各情以觀，本件被告丁○○、甲○○間之抵押債權約定
    及最高限額抵押權設定行為既有多項與常情相違之情狀，因
    而被告丁○○、甲○○間並無成立上開法律行為之真意，堪
    以認定，抵押債權約定及最高限額抵押權設定行為均因通謀
    虛偽意思表示而無效。
(二)、被告丁○○、丙○○間之買賣及所有權移轉登記行為，是否
    因有害於原告之債權而得撤銷？
１、按債務人所為之有償行為，於行為時明知有損害於債權人之
    權利者，以受益人於受益時亦知其情事者為限，債權人得聲
    請法院撤銷之，民法第244條第2項定有明文。次按債權人依
    民法第244條規定，撤銷債務人所為之有償或無償行為者，
    祇須具備下列之條件，(一)為債務人所為之法律行為(二)其法律
    行為有害於債權人(三)其法律行為係以財產權為目的(四)如為有
    償之法律行為，債務人於行為時，明知其行為有害於債權人
    ，受益人於受益時，亦明知其事情（最高法院42年台上字第
    323號判例意旨參照）。又當事人主張有利於己之事實者，
    就其事實有舉證責任，民事訴訟法第277條前段定有明文，
    是債權人就債務人於行為時，明知其行為有害於債權人，受
    益人於受益時，亦明知其事情，為權利發生之要件，債權人
    就此利己之權利發生事實，自應負舉證責任。末按民事訴訟
    如係由原告主張權利者，應先由原告負舉證之責，若原告先
    不能舉證，以證實自己主張之事實為真實，則被告就其抗辯
    事實即令不能舉證，或其所舉證據尚有疵累，亦應駁回原告
    之請求。最高法院著有17年上字第917號判例要旨可供參照
    。
２、經查原告與被告丁○○於93年6月23日簽訂離婚協議書，原
    告依離婚協議給付被告50萬元，並辦妥離婚登記。嗣臺灣高
    等法院認定離婚無效，於96年8月15日確認兩造間之婚姻關
    係存在，被告丁○○於96年12月18日將系爭文化二路房地出
    賣予被告丙○○，並於97年1月3日為移轉登記等情，為雙方
    所不爭，則因原告給付被告丁○○50萬元之原因關係即雙方
    間之離婚協議自始無效，上開50萬元自給付伊始即為被告丁○○之不當得利，是被告丁○○至遲亦應於原告嗣後對其提
    起確認婚姻存在之訴時，即已知悉原告對其有上開50萬元債
    權存在，是其辯稱於98年1月7日經臺灣高等法院以97年家上
    易字第41號判決時始確認上開債權存在，洵屬無據，亦即被
    告丁○○於出賣及移轉系爭文化二路房地所有權予被告丙○○時，即應知悉原告對其有50萬元債權存在。然受益人即被
    告丙○○雖為被告丁○○之兄，就上情卻未必知悉，原告僅
    泛稱被告丙○○知悉原告與被告丁○○間之財務狀況，並曾
    協調2人間之糾紛，並知悉2人離婚及被告丁○○售屋之情事
    ，然並未舉證證明被告丙○○確曾知悉原告對被告丁○○有
    上開50萬元存在之事實，揆諸上開判例意旨，其主張被告丙○○明知系爭文化二路房地之買賣及移轉登記有害於原告乙
    節，即無理由。
(三)、又按，債務人怠於行使其權利時，債權人因保全債權，得以
    自己之名義，行使其權利；所有人對於無權占有或侵奪其所
    有物者，得請求返還之。對於妨害其所有權者，得請求除去
    之。有妨害其所有權之虞者，得請求防止之，民法第242條
    前段、第767條分別定有明文。被告丁○○、甲○○間就系
    爭文化三路房地之抵押債權約定及最高限額抵押權設定行為
    既因通謀虛偽意思表示而無效，已如前述，則上開最高限額
    抵押權設定登記之即屬對被告丁○○所有權之妨害，是被告
    丁○○自得依民法第767條規定請求被告甲○○塗銷系爭最
    高限額抵押權之設定登記，而被告丁○○既否認其與被告甲○○間有通謀虛偽意思表示之情事，堪認有怠於行使請求塗
    銷移轉登記權利之情事，則原告為保全其債權，依民法第24
    2條之規定，以自己之名義代位被告丁○○依民法第767 條
    之規定，請求被告甲○○應將系爭文化三路房地之最高限額
    抵押權設定登記予以塗銷，以回復所有權完整之狀態，即屬
    有據。
五、綜上所述，被告丁○○、甲○○間就系爭文化三路房地之抵
    押債權約定及最高限額抵押權設定登記既因通謀虛偽意思表
    示而無效，原告代位被告丁○○請求被告甲○○應塗銷上開
    最高限額抵押權之登記，為有理由，應予准許。逾此部分，
    則無理由，應予駁回。
六、因本案事證已臻明確，兩造其餘主張、陳述及所提之證據暨
    攻擊防禦方法，經本院審酌後，認為與本案判斷結果無影響
    ，均毋庸再予一一審酌，附此敘明。
七、結論：本件原告之訴為一部有理由、一部無理由，依民事訴
    訟法第79條，判決如主文。
中    華    民    國    99    年    5     月    31    日
                  民事第三庭    法  官  邱育佩
右正本係照原本作成。
如對本判決不服，須於判決送達後20日內，向本院提出上訴狀。
中    華    民    國    99    年    5     月    31    日
                                書記官  彭麗紅

司法院資訊處製作；財團法人民間司法改革基金會備份。
